臺灣臺北地方法院民事判決　　　　　　 100年度訴字第1754號
原　　　告　詹巧薇
訴訟代理人　徐家福律師
被　　　告　立偕建設股份有限公司
法定代理人　周炫君
訴訟代理人　陸正康律師
複代理人　　甘大空律師
上列當事人間請求補載合建契約條款等事件，本院於民國100年
11 月14日言詞辯論終結，判決如下：
    主  文
確認原告與被告於民國九十九年七月十六日所簽立如附件所示合
建契約，就原告可獲分配之合建房屋面積，原告對被告有得請求
另加計零點六坪面積之權利存在。
訴訟費用由被告負擔。
    事  實  及  理  由
壹、程序部分：
一、按訴狀送達後，原告不得將原訴變更或追加他訴。但被告同
    意或請求之基礎事實同一者，不在此限，民事訴訟法第255
    條1項第1、2款定有明文。查本件原告起訴時之先位聲明請
    求被告應就附件所示合建契約書補載第18條第3款室內裝潢
    補償0.6坪，係主張兩造間簽立下述系爭契約有漏載此權利
    約定之基礎事實為據，嗣於民國100年11月14日言詞辯論期
    日，原告當庭具狀變更先位聲明為請求確認原告就附件所示
    合建契約書對被告有因室內裝潢請求再補償合建房屋0.6坪
    之債權存在，所據基礎事實仍相同，僅係將給付之訴變更為
    確認之訴，此復為被告所同意，依前揭規定意旨，自應准許
    之。
二、按確認法律關係之訴，非原告有即受確認判決之法律上利益
    者，不得提起之，民事訴訟法第247條第1項前段定有明文。
    而所謂即受確認判決之法律上利益，係指法律關係之存否不
    明確，原告主觀上認其在法律上之地位有不安之狀態存在，
    且此種不安之狀態，能以確認判決將之除去者而言，若縱經
    法院判決確認，亦不能除去其不安之狀態者，即難認有受確
    認判決之法律上利益，最高法院著有52年臺上字第1240號判
    例意旨可資參照。查本件原告主張因自訴外人吳錦繡、王帝
    雄處買入下述系房地，並約定受讓訴外人吳錦繡、王帝雄與
    被告所簽訂合建契約之故，另與被告換約而重新簽訂附件所
    示下述系爭合建契約書時，因兩造在書面契約上漏載關於被
    告同意「就室內裝潢補償0.6坪」之債權內容，致原告將系
    爭房地另出賣與訴外人張華玲時，為訴外人張華玲所發覺而
    遭扣款新臺幣（下同）540,000元，為此訴請確認兩造間之
    系爭合建契約尚有此約款存在，依原告所述情節，雖然系爭
    房地在原告簽立下述系爭合建契約前，其已另與訴外人張華
    玲簽立系房地之買賣契約而加以出賣，惟基於債之相對性原
    則，兩造間之系爭合建契迄今既仍合法有效，且被告亦否認
    原告有此權利存在，原告就兩造之系爭合建契約有無前述約
    定之債權一事，仍堪認有以本件訴訟除去其法律上地位不妥
    狀態之利益存在，依前揭規定意旨說明，原告提起本件確認
    訴訟，自屬合法。
貳、實體部分：
一、本件原告起訴主張：
（一）訴外人吳錦繡、王帝雄於97年5月6日與被告簽訂合建契約
      （下稱前合建契約），由其等提供所有坐落臺北市○○區
      ○○街三小段第213地號土地以應有部分2/64計算面積為
      29. 03平方公尺（即8.78坪）之土地（其上有門牌號碼臺
      北市○○路295號3樓之建物，下合稱系爭房地），與被告
      合作興建房屋。訴外人吳錦繡、王帝雄嗣於99年3月8日將
      系爭房地出售予原告，雙方並有簽立不動產買賣契約書（
      即原證2，下稱系爭買賣契約），並經被告同意由原告承
      受訴外人吳錦繡、王帝雄前合建契約之全部權利與義務，
      原告、訴外人吳錦繡及買賣雙方仲介人員並於99年7月16
      日共同至被告公司辦理換約手續而簽立合建契約書（即原
      告起訴狀之附件一，下稱系爭合建契約），詎被告故意漏
      列前合建契約第18條第3項「室內裝潢補償0.6坪」之約定
      ，原告於合建後可獲分配之房屋面積將短少0.6坪，已侵
      害原告之合建權益，因原告於99年7月1日即將系爭房地出
      售予訴外人張華玲，訴外人張華玲因處理是否與被告另訂
      合建契約事宜而發覺原告與被告間之合建契約漏載第18條
      第3項約定而有短少0.6坪之情事，經原告多次以系爭合建
      契約地主身分要求被告回復登載漏列之「室內裝潢補償
      0.6 坪」，被告均未置理，原告並因此遭訴外人張華玲扣
      款540,000元，但依訴外人吳錦繡、王帝雄與被告簽訂之
      系爭合建契約第16條第2項約定，既有載明系爭合建契約
      之效力及於雙方之繼承人、受讓人或存續公司，原告為訴
      外人吳錦繡、王帝雄之受讓人，當然承受系爭合建契約第
      18 條第3項補貼0.6坪之權利，加之被告復同意原告繼受
      前手即訴外人吳錦繡、王帝雄之合建契約地主身分，兩造
      於99 年7月16日換約時亦係言明由原告繼受訴外人吳錦繡
      、王帝雄就系爭合建契約之全部權利義務，可見兩造簽立
      系爭合建契約之書面文件時，僅係漏列同於前合建契約第
      18 條第3項關於「室內裝潢補償0.6坪」之約定內容（下
      稱系爭約款），基於原告所繼受前合建契約中第16條第2
      項約定，堪認兩造間另書立系爭合建契約時，被告仍有同
      意依系爭合建契約計算分配與原告之房屋面積時，另就室
      內裝潢部分原告享有另加計0.6坪分配面積之權利，為此
      先位請求確認就兩造所簽立之如附件所示合建契約中，原
      告有請求被告因室內裝潢而須補償計算合建房屋獲分配面
      積0.6坪之債權存在。
（二）否則，若認原告依前合建契約及系爭合建契約約定，並不
      得主張系爭約款之權利存在，因前合建契約第16條第2項
      約定已載明該契約之效力及於雙方之繼承人、受讓人或存
      續公司，被告又已同意原告繼受前手即訴外人吳錦繡、王
      帝雄之合約地主身分，在原告於99年7月16日會同訴外人
      吳錦繡及買賣雙方仲介人員至被告公司辦理換約手續時，
      被告復仍言明原告繼受訴外人吳錦繡、王帝雄之全部權利
      義務，詎被告斯時提供系爭合建契約之書面文件予原告簽
      名時，在系爭合建契約之書面文件竟故意漏列同於前合建
      契約第18條第3項「室內裝潢補償0.6坪」之系爭約款，經
      原告發覺後，被告仍謊稱前合建契約第18條增訂第3項約
      定，乃係原所有權人吳錦繡已花費裝修之補償，與原告之
      權益無涉云云，被告就上開行為，亦已構成民法侵權行為
      及不完全給付，爰備位主張依民法第184條第1項後段或民
      法第227條第2項等規定，請求被告賠償原告遭訴外人張華
      玲扣款540,000元之損害，並請求擇一為有利之判決等語
      。
（三）並聲明：
    1.先位聲明：確認原告就附件所示合建契約書對被告有因室
      內裝潢請求再補償合建房屋0.6坪之債權存在。
    2.備位聲明：被告應給付原告540,000元及自起訴狀繕本送
      達翌日起至清償日止，按年息5%計算之利息；並願供擔保
      請准宣告假執行。
二、被告則抗辯以：
（一）被告與訴外人吳錦繡、王帝雄簽訂前合建契約時，本無第
      18條第3項之特約條款，係因訴外人吳錦繡、王帝雄曾花
      費鉅資在系爭房屋之整修裝潢，被告為彌補該2人之損失
      ，始同意增列第18條第3項之特約條款，並以手寫「室內
      裝潢補償0.6坪」之方式載明，故前合建契約第18條第3項
      之特約事項，係日後合建房屋完成後，作為訴外人吳錦繡
      、王帝雄之補償，其效力僅存在於被告與訴外人吳錦繡、
      王帝雄之間，原告並非前合建契約之當事人，效力自不及
      於原告。至於訴外人吳錦繡、王帝雄將系爭房地所有權移
      轉予原告後，被告與原告於99年7月16日另行簽訂系爭合
      建契約時，則無關於「室內裝潢補償0.6坪」與原告之合
      意存在，且被告在議約時亦曾向原告表明並無「室內裝潢
      補償0.6坪」之補貼，經原告同意始完成系爭合建契約之
      簽約手續，此由兩造並非在前合建契約補載或變更地主名
      義，而係另行簽訂新合建契約書即可明，原告並非前合建
      契約之契約受讓人，被告亦未同意原告成為前合建契約之
      受讓人，原告自不得執前合建契約第16條第2項約定，主
      張系爭合建契約亦有此約款之合意存在。又前合建契約第
      16 條第2項約定，並非意謂訴外人吳錦繡、王帝雄將系爭
      房地移轉予原告後，原告即當然成為系爭合建契約之當事
      人，若原告欲與被告繼續完成合建，仍應由被告與原告重
      新簽約，原告始能成為新合建契約之當事人，原告顯誤解
      系爭合建契約第16條第2項約定之真意並錯誤援用該條約
      款，是原告提起本件先位訴訟並無理由，應予駁回。
（二）關於原告依民法侵權行為及不完全給付規定所提起備位請
      求被告負損害賠償責任部分，原告係因其與訴外人張華玲
      間之買賣契約，欠缺原告所保證之買賣條件，無法滿足訴
      外人張華玲之要求，原告方同意讓訴外人張華玲扣款54
      0,000元，然如前述，被告僅負有與原告重新簽約之義務
      ，並無應按訴外人吳錦繡、王帝雄原系爭合建契約內容簽
      約之義務，被告與訴外人張華玲間更無契約關係存在，原
      告遭訴外人張華玲扣款540,000元之損害，乃訴外人張華
      玲依渠等間買賣契約所生請求權之故，實與被告無涉，被
      告自無負何損害賠償責任等語。並聲明：原告之訴暨其備
      位之訴中關於假執行之聲請均駁回；如受不利判決，並願
      供擔保請准宣告免為假執行。
三、本件兩造並不爭執：
（一）被告與訴外人吳錦繡、王帝雄於97年5月6日曾簽訂前合建
      契約，由訴外人吳錦繡、王帝雄提供所有系爭坐落臺北市
      信義區○○街○○段第213地號土地以應有部分2/64計算面
      積為29.03平方公尺（即8.78坪）之土地（其上有門牌號
      碼臺北市○○路295號3樓之建物），與被告合作興建房屋
      ，並約定合建完成後之土地及建物分配事宜，前合建契約
      第18條第3項並有經以手寫「室內裝潢補償0.6坪」（即系
      爭約款）之方式，載明被告同意就室內裝潢部分，另加計
      0.6坪之房屋獲分配面積與訴外人吳錦繡、王帝雄。
（二）原告曾於99年3月8日與訴外人吳錦繡、王帝雄簽立不動產
      買賣契約（即原證2之系爭買賣契約），以價金16,000,00
      0元買入系爭房地，兩造隨即於99年7月16日在被告公司處
      另簽立系爭合建契約書，而系爭合建契約書除未記載前合
      建契約之系爭約款外，其餘約款均與前合建契約之內容相
      同。
（三）原告曾於99年7月1日與訴外人張華玲成立不動產買賣契約
      ，以18,000,000元價金將系爭房地出賣與訴外人張華玲，
      並約定應於99年8月10日交屋。
（四）原告曾於99年9月30日以存證信函向被告表明漏載系爭約
      款之情事，被告則於99年10月6日回函否認系爭約款為兩
      造合意之內容。
      上情並有前合建契約、系爭合建契約書、原告與訴外人張
      華玲所簽立不動產買賣契約書、兩造之存證信函等影本各
      1 份為證，自堪信屬實。
四、而被告既以前詞置辯，茲就原告主張先位之訴部分，論述本
    院得心證之理由如下：
（一）本件兩造所簽立之系爭合建契約中，固無如前合建契約所
      揭載第18條第3項系爭約款之記載，有系爭合建契約及前
      合建契約書影本在卷可資比對，然而，被告亦不否認與訴
      外人吳錦繡、王帝雄簽立前合建契約時，非惟未就訴外人
      吳錦繡、王帝雄後續轉讓系爭房地所有權時，設有須否得
      被告同意等任何限制，且在前合建契約第16條第2項中，
      甚且明文約定該契約之效力及於雙方之繼承人、受讓人或
      存續公司，以該訴外人吳錦繡、王帝雄所應履行之主要義
      務既在於提供系爭房地合建，可見被告在締結前合建契約
      時，即有向訴外人吳錦繡、王帝雄表示同意雙方所簽立之
      前合建契約內容，亦可為其等後續轉賣之系爭房地所有權
      人所援用。
（二）固然，依上開前合建契約之內容，仍難認被告尚有進一步
      同意一旦訴外人吳錦繡、王帝雄轉賣系爭房地時，新所有
      權人即可無庸得其同意而當然繼受前合建契約之權利義務
      ，且由原告買入系爭房地後，亦係由訴外人吳錦繡陪同原
      告與被告洽商另書立系爭合建契約之過程，而非逕將前合
      建契約之當事人更改為原告，或約明由原告承擔訴外人吳
      錦繡、王帝雄權利義務之形式，兩造就此並不爭執，尚難
      認原告得逕執前合建契約之內容對被告為主張，然而，經
      比對前合建契約與系爭合建契約之約款，除後者乏系爭約
      款外，其餘約款之字句既均完全相同，加之證人即被告公
      司員工黃志強並證稱：簽約前原告及其仲介人員即證人許
      宗傑曾先後向其探詢關於訴外人吳錦繡、王帝雄與被告間
      之前合建契約內容，兩造簽約時在場並代表被告之被告公
      司員工即證人黃志強、陳惠倩復均一致證稱：於99年7月
      16 日兩造簽立系爭合建契約之書面文件，係由被告公司
      所提供，當場僅就原告有疑問者由證人黃志強加以說明，
      且訴外人吳錦繡攜至該處之前合建契約書，兩造當場亦未
      為檢視，若非如原告所稱認為被告所提供系爭合建契約內
      容與其事前探詢之前合建契約均相同，其應無當場未就2
      份契約再與比對，亦未請被告逐條說明系爭合建契約約款
      之理。
（三）再者，證人即仲介原告向訴外人吳錦繡、王帝雄購買系爭
      房屋之許宗傑、郭子揚均結證稱：原告向訴外人吳錦繡、
      王帝雄購買系爭房地時，訴外人吳錦繡即曾向原告表示前
      合建契約已有載明被告基於合建契約給予屋主之權利義務
      會移轉給新屋主，原告當時亦曾見過前合建契約內容，證
      人黃志強亦稱原告買入系爭房地前，證人許宗傑及原告曾
      先後向其詢問前合建契約內容情形，衡諸原告購買系爭房
      地前即積極探詢系爭房地之合建狀況，原告購入未久旋即
      賣出，且賣出時尚有向訴外人即買受人張華玲擔保可參與
      被告合建事務等狀況，系爭房地與被告之合建約定內容，
      顯然對原告是否投資購買系爭房地有相當影響，原告對此
      自應甚為關心，尤其關於合建可獲分配房屋面積若干更事
      涉投資利益多寡，原告對系爭合建契約相較於前合建契約
      無系爭約款，將短少0.6坪獲分配房屋面積權利一事，自
      當甚為關心注意。
（四）由此而論，證人黃志強雖證述事前原告前來詢問前合建契
      約內容時，有特別詢問系爭約款並經其告知另簽立合建契
      約後不會給予相同之加計0.6坪獲分配面積，姑不論此情
      已為原告所否認，證人許宗傑亦證述之前向證人黃志強探
      問時，僅獲知須重新簽立合建契約後，前合建契約權利義
      務才會由新買主承受，以前述原告對系爭合建契約分配可
      得面積應相當注意之情形，其何以事前經證人黃志強告知
      此較不利情事時，絲毫無向被告積極爭取之行為，亦未在
      訴外人吳錦繡於99年7月16日陪同到場簽約時，商請訴外
      人吳錦繡續向原告爭取援用系爭約款之相同條件，甚且依
      證人黃志強之證述內容，當日簽立系爭合建契約時，經其
      解釋完契約內容後，原告仍未就無系爭約款將致短少0.6
      坪可獲分配面積一事提出任何疑問，此均有違常情，證人
      黃志強上開證述是否屬實，頗有疑問。
（五）又證人即兩造簽約時亦在場之被告員工陳惠倩雖證稱：證
      人黃志強說明完系爭合建契約內容後，在其負責用印期間
      因證人黃志強曾離開，其在第17頁用印時曾經向原告說明
      因訴外人吳錦繡有裝潢房屋而支出費用，前合建契約方有
      系爭約款作為補貼，原告就沒有這筆補貼，原告聽後僅再
      詢問其還有何處要用印，但證人陳惠倩又稱其對合建契約
      條文不是完全清楚，其在負責與原告洽商約定內容知證人
      黃志強並不在場，且所用印之系爭合建契約第17頁絲毫無
      與系爭約款相關文字之情形下，何以仍知向原告告知此係
      與前合建契約內容不同之部分，實值存疑，而原告獲知此
      涉及投資利益短少之情事後，竟無任何洽商爭取之反應，
      亦不合常理，是證人陳惠倩此部分證述，亦難憑採。
（六）況且，證人黃志強、陳惠倩在述及向原告說明系爭約款不
      在重新簽立之系爭合建契約內時，均係以該約款加計0.6
      坪合建房屋分配面積之緣由，係因訴外人吳錦繡、王帝雄
      有實際支出房屋室內裝潢費用而予補貼，原告則無此問題
      ，惟被告公司同意補貼之室內裝潢既已附屬為系爭房屋之
      一部分，訴外人吳錦繡、王帝雄支出裝潢費用所增益之系
      爭房屋價值，自當在原告購入系爭房屋時所估算之願付價
      金內，更已隨同系爭房屋歸由原告取得，就被告同意補貼
      之緣由乃針對系爭房屋經裝潢所增益之價值將因合建而不
      存在而言，訴外人吳錦繡、王帝雄與原告之利害關係並無
      不同，證人黃志強、陳惠倩執此情由應難說服原告同意，
      綜合上情，被告辯稱兩造締約前及締約時曾經告知原告系
      爭合建契約內容將無系爭約款所約定之另加計0.6坪房屋
      面積權利，並徵得原告同意一節，應非實在。
（七）進而，既難認兩造簽約時，確有就系爭合建契約相較於前
      合建契約並無系爭約款特約，原告將較系爭房屋原所有權
      人即訴外人吳錦繡、王帝雄短少可獲分配房屋面積0.6坪
      一事詳予約定並達成合意，反而由原告事前即積極向被告
      探詢前合建契約內容，前合建契約復有明文約定被告同意
      該約定內容亦可適用於訴外人吳錦繡、王帝雄所指定之受
      讓人，兩造重新簽立系爭合建契約時亦係由訴外人吳錦繡
      陪同到場，兩造所簽立契約之格式、文字均與前合建契約
      相同，並在兩造另簽約後，立即由訴外人吳錦繡將前合建
      契約交回由被告員工當場撕毀之處理情狀，有證人許宗傑
      、黃志強、陳惠倩之證述在卷可參，原告主張當時與被告
      所合意成立之內容實與前合建契約內容均相同，僅係甲方
      當事人由訴外人吳錦繡、王帝雄更改為原告者，較為可採
      ，亦即依兩造合意成立系爭合建契約之情形，堪認斯時兩
      造應未將系爭約款排除在合意範圍外，僅係被告在擬具書
      面契約時有漏載，原告請求確認有系爭約款所約定可另獲
      分配合建房屋之面積0.6坪權利存在，即為有據，被告上
      開所辯，要無足採。
五、關於原告另以備位之訴為請求部分，因先位之訴為有理，此
    部分本院自無再予論斷之必要。
六、從而，原告依民事訴訟法第247條及兩造間之系爭合建契約
    約定，訴請確認其與被告於99年7月16日所簽立如附件所示
    合建契約，就原告可獲分配之合建房屋面積，原告對被告有
    得請求另加計零點六坪面積之權利存在，為有理由，應予准
    許。
七、兩造其餘之攻擊或防禦方法及證據，經本院斟酌後，認為均
    不足以影響本判決之結果，自無逐一詳予論駁之必要，併此
    敘明。
八、訴訟費用負擔之依據：民事訴訟法第78條。
中    華    民    國   100    年    11    月    30    日
                  民事第六庭    法  官  林麗真
以上正本係照原本作成
如對本判決上訴，須於判決送達後20日內向本院提出上訴狀。如
委任律師提起上訴者，應一併繳納上訴審裁判費。
中    華    民    國   100    年    11    月    30    日
                                書記官  潘惠梅